【裁判字號】    89,訴,317
【裁判日期】    890804
【裁判案由】    返還無權占有土地
【裁判全文】
臺灣彰化地方法院民事判決  八十九年度訴字第三一七號
    原      告  丙○○
    被      告  乙○○
    訴訟代理人  甲○○
右當事人間請求返還無權占有土地事件，本院判決如左：
    主      文
原告之訴駁回。
訴訟費用由原告負擔。
    事      實
甲、原告方面：
  一、聲明：
    (一)被告應將坐落彰化縣大村鄉○○段一一四一地號、地目建、如附圖所示Ｂ部分
      、面積約０‧００一八公頃之土地回復原狀，將地交還原告及其他共有人賴黃
      惠、石大木、黃益得。
    (二)被告應將坐落彰化縣大村鄉○○段一一四五地號、地目建、如附圖所示Ａ部分
      、面積約０‧００二五公頃之土地回復原狀，將地交還原告及其他共有人賴黃
      惠。
  二、陳述：上開一一四一地號土地係原告與訴外人賴黃惠、石大木、黃益得等人共
      有，而一一四五地號土地則係原告與訴外人賴黃惠共有。詎被告無正當權源，
      竟佔用上開一一四一地號如附圖所示Ｂ部分之土地，面積約０‧００一八公頃
      ，並佔用前開一一四五地號如附圖所示Ａ部分之土地，面積約０‧００二五公
      頃，迭經催討，拒不交還，爰依民法第七百六十七條之規定提起本訴。
  三、證據：提出土地登記簿謄本影本二份、地價謄本影本二張、佔用土地略圖影本
      一張，並聲請本院囑託員林地政事務所派員測量。
乙、被告方面：
  一、聲明：如主文所示。
  二、陳述：
    (一)原告固以土地登記謄本資為所有權人之依據，然該項證物係靜態證據，被告就
      以何態樣佔用原告土地，係興建地上物，或其他態樣均未見原告說明，且被告
      早已遷徙屏東居住謀生，並未在原告所有之土地居住或營生，則原告憑何認定
      被告已侵奪其所有權，亦未見原告證明。
    (二)上開原告所有土地之相鄰土地即坐落彰化縣大村鄉○○段一一三八、一一四０
      、一一四七號土地係被告先父徐炭所有，其子孫尚存者二十餘人，若依原告主
      張有無權占有之事實，其佔用起始期間為何，若認徐炭生前已有興建地上物之
      事實，則在徐炭去世後，原告自應以徐炭所有繼承人為被告，其當事人始為適
      格。
  三、證據：提出繼承系統表一張、照片六張，並聲請訊問證人徐玉真、賴黃惠。
    理      由
一、原告主張上開二筆土地係其與訴外人賴黃惠等人共有，為被告無權占有，迭經催
    討，拒不交還，爰依民法第七百六十七條之規定提起本訴等語。被告則以原告未
    能舉證證明被告有何無權占有之事實，且被告早已遷徙屏東，自不可能在原告土
    地居住或營生，且毗鄰原告上開土地北側之土地係被告先父徐炭所有，若有佔用
    之事實，應以徐炭所有繼承人為被告等語置辯。
二、按當事人適格，乃指當事人就特定訴訟，得以自己名義為原告或被告之資格，因
    而得受本案判決者而言。在給付之訴，原告祇須主張自己有給付請求權者，即有
    原告之適格，被告祇須為原告主張有給付義務者，即有被告之適格。又當事人是
    否適格，應以原告主張之事實為準，非以法院判斷之結果為準。本件原告主張上
    開土地係其與訴外人賴黃惠等人共有，遭被告無權占有，則依其主張之事實，其
    有所有物返還請求權或除去妨害請求權，被告有返還或除去妨害之義務，依首開
    說明，被告辯稱本件被告不適格云云，容有誤會，自無可採，合先敘明。
三、次按請求返還所有物之訴，應以現在占有該物之人為被告，若非屬占有人，則不
    得為請求之對象，最高法院二十九年上字第一０六一號判例可資參照。經查：原
    告所稱被告佔用上開土地之建物，實係未經保存登記、門牌號碼為彰化縣大村鄉
    ○○○路一九０號、磚造水泥瓦構造之房屋，於二十餘年前由被告已歿之長兄徐
    榮堯出資建造，而該建物坐落之基地，即彰化縣大村鄉○○段一一三八、一一四
    ０、一一四七地號土地，則係被告先父徐炭所有，目前該建物由徐榮堯之妻徐柯
    秀琴，及其女徐玉真居住使用，至於被告目前設籍並居住在屏東，僅於逢年過節
    時始返回大村鄉等情，業據證人賴黃惠、徐玉真二人分別於本院審理時證述綦詳
    ，並有被告提出繼承系統表一張、照片六張為證。準此，縱上開建物確有佔用原
    告所有之上開土地，惟其現占有人並非被告，而係訴外人徐柯秀琴、徐玉真等人
    ，揆諸前開判例意旨，被告以非屬占有人之被告為請求對象，於法自有未合，洵
    屬無據，應予駁回。
四、本件事證已臻明確，兩造其餘攻擊及防禦方法，均與本件判決結果不生影響，無
    一一審究調查之必要，併此敘明。
據上論結，原告之訴為無理由，依民事訴訟法第七十八條，判決如主文。
中      華      民      國    八十九    年      八      月      四      日
                                臺灣彰化地方法院民事第二庭
~B法      官  陳正禧
右正本係與原本無異。
如對本判決上訴，應於判決送達後二十日內向本院提出上訴狀。
~B法院書記官  李  巧
中      華      民      國    八十九    年      八      月      四      日


司法院資訊處製作；財團法人民間司法改革基金會備份。
